高雄高等行政法院判決
　　　　　　　　　　　　　　 95年度訴字第1159號
　　　　　　　　　　　　　　 96年度訴字第4號
　　　　　　　　　　　　　　 .
原　　　告　郭毓武
　　　　　　甲○○
上二人共同
訴訟代理人　丁○○
被　　　告　財政部台灣省南區國稅局
代　表　人　乙○○　局長
訴訟代理人　丙○○
上列當事人間因贈與稅事件，原告不服財政部中華民國95年10月
27日台財訴字第09500319790號及同年月31日台財訴字第0950031
9800號訴願決定，分別提起行政訴訟（本院95年度訴字第1159號
、96年度訴字第4號）。本院合併判決如下：
    主  文
原告之訴駁回。
訴訟費用由原告負擔。
　　事  實
壹、事實概要：
    緣原告郭毓武於民國（下同）90年10月30日將其所有台南縣
    麻豆鎮○○段181、182、183及186地號等4筆建地應有部分
    各1/2贈與原告甲○○（原告郭毓武之配偶），同日另將東
    角段128、130及183-1地號等3筆建地應有部分各1/3贈與其
    子郭達羲、郭達鈴及丁○○3人，並於90年11月22日辦理贈
    與稅申報（東角段181、182、183、183-1地號嗣經合併為東
    角段181地號，復於91年1月28日分割為東角段181、181-1及
    181-2等地號），原告2人及其子郭達羲、郭達鈴、丁○○另
    於90年10月30日共同向訴外人吳蘇金春購買台南縣麻豆鎮○
    ○段455-5及455-6地號2筆公共設施保留地（90年12月7日合
    併為保安段455-5地號），並經登記取得合併後保安段455-5
    地號公共設施保留地應有部分（其應有部分比例詳如附表所
    示）；原告郭毓武復於90年11月26日將東角段4-3、11-5、1
    6地號等3筆公共設施保留地及東角段130-1、131及131-1地
    號等3筆建地應有部分（應有部分比例詳如附表所示）贈與
    原告甲○○，同日又將東角段4-4、7-2、11-4等3筆公共設
    施保留地所有權全部及同段16地號公共設施保留地應有部分
    2/3贈與其子郭達羲、郭達鈴及丁○○3人，另於91年2月5日
    將東角段128地號建地應有部分1/3贈與其配偶甲○○，同日
    丁○○、郭達鈴分別將東角段7-2地號公共設施保留地應有
    部分各1/300贈與原告郭毓武及甲○○，91年3月1日原告甲
    ○○則將其所有東角段131-1地號建地應有部分1/2贈與其子
    郭達羲、郭達鈴及丁○○3人，並申報贈與價額新台幣（下
    同）2,754元（90年12月18日東角段4-3、4-4地號合併為東
    角段4-3地號，91年2月7日東角段11-4、11-5地號合併為東
    角段11-4地號，91年2月19日東角段131-1地號分割成131-1
    、131-2、131-3地號，91年3月25日及同年月29日東角段131
    -1、131-2、131-3地號合併為131-1地號，91年3月29日東角
    段130、131地號合併為東角段130地號，91年4月9日東角段1
    30-1、131-1地號合併為東角段130-1地號）；嗣91年2月1日
    原告及其子等5人為共有土地分割，使郭達鈴取得合併再分
    割後之東角段181地號建地所有權全部，丁○○取得東角段1
    81-1地號建地所有權全部，郭達羲取得東角段181-2地號建
    地所有權全部，原告2人則分別取得合併後東角段4-3地號公
    共設施保留地應有部分各1/2；又原告及其子等5人於91年4
    月10日再為共有土地分割，使郭達羲、郭達鈴、丁○○分別
    取得東角段128地號、合併後東角段130、130-1地號等3筆建
    地應有部分各1/3，原告2人則取得合併後保安段455-5、東
    角段7-2、合併後東角段11-4及16地號等4筆公共設施保留地
    之應有部分（其應有部分比例詳如附表所示）。案經被告查
    獲，遂函請原告於文到10日內說明並提示相關資料供核，惟
    原告並未提出說明，被告以原告有假藉免徵贈與稅之土地取
    巧安排移轉其他應稅財產情事，乃依遺產及贈與稅法第4條
    第2項規定，按上開東角段128地號應有部分2/3、合併前東
    角段130地號所有權全部及同段130-1、131、131-1、181、1
    82、183地號應有部分各1/2、同段183-1地號所有權全部之
    公告土地現值，核定原告郭毓武91年度贈與總額6,508,067
    元，並將原告郭毓武申報且經核定90年（核定通知書誤載為
    91年）贈與東角段128、130、183-1地號建地應有部分各1/3
    之公告土地現值56,620元核認為扣除額，核定贈與淨額5,45
    1,447元，應納稅額591,803元；另按上開東角段128地號應
    有部分1/3、合併前東角段130-1地號及同段131、131-1、18
    1、182、183地號建地應有部分各1/2之公告土地現值，原核
    定原告甲○○本次贈與總額6,358,539元，加計91年度前次
    核定贈與額2,754元，合計91年度贈與總額6,361,293元，惟
    原告甲○○已申報並經核定91年度前次贈與東角段131-1地
    號應有部分1/2之公告土地現值2,754元部分，原核定誤將其
    列為其他扣除額，應更正自本次贈與總額6,358,539元中減
    除，即本次贈與總額正確應為6,355,785元，加計91年度前
    次贈與2,754元，合計91年度贈與總額6,358,539元，贈與淨
    額仍為5,358,539元，應納稅額為572,293元。原告2人均不
    服，分別申經復查，未獲變更，提起訴願，亦均遭決定駁回
    ，遂提起本件行政訴訟，而為合併言詞辯論。
貳、兩造聲明：
一、原告聲明求為判決：
（一）財政部95年10月27日台財訴字第09500319790號訴願決定
      及原處分（復查決定含原核定處分）均撤銷（原告郭毓武
      之聲明）。
（二）財政部95年10月31日台財訴字第09500319800號訴願決定
      及原處分（復查決定含原核定處分）均撤銷。（原告甲○
      ○之聲明）。
二、被告聲明求為判決：原告之訴駁回。
參、兩造之爭點：
甲、原告主張之理由：
一、人民之財產權應受保障，行政機關非依法律不得剝奪人民之
    財產權，所以「依法律所定課稅」是人民對政府最基本的期
    盼。原告依據現有法律，迭次依規定向國稅局、地政機關辦
    理各項申報（申請），全無隱匿與虛偽。就同一事實，既經
    核許在前，為何得僅以財政部92年4月9日一紙令釋追溯補稅
    於後。稅務法規深奧難懂，原告2人因被告從未善意提醒有
    關滯納金及實物抵繳諸規定，因而在本稅之外又增加近12萬
    元各種罰款，也因不懂稅捐稽徵程序，一廂情願相信被告會
    貫徹「愛心辦稅」的理念，而在一邊不斷洽詢抵繳申請程序
    時，一邊讓養老金遭受強制扣繳。法律所明文規定者，尚且
    讓原告2人吃盡苦頭，被告跳脫條文規定，強要以稅務理論
    事後補稅，此是所有類似案件當事人所以耗費金錢、精力，
    要力爭一個公平、合理之原因。更令人百思不解者，被告已
    禁止原告甲○○處分名下財產在先，旋於95年11月23日通知
    強制執行，但既准許原告甲○○於95年12月18日到案，何需
    急於同年11月29日強制扣押原告甲○○存款？同年12月15日
    即准許被告收取扣押款？執行程序違悖情理。
二、贈與稅原係為防範財產持有人生前大量移轉財產規避遺產稅
    而定。原告2人既非大地主，縱然往生，並無遺產課稅問題
    ，今因將家產建地，與兒子之道路用地交換，若知悉需被課
    徵高額之贈與稅，以原告2人之長子送羊乳維生、次子洗車
    為業、三子為工廠作業員，三人皆屬勞工階層之事實而言，
    根本無必要性，亦無意願及能力接受贈與而去負擔該稅負。
    人民之財產權，本應受保障，任何人實在沒有義務去支付超
    過法律所要求的稅負。租稅是強迫徵收，而非自願捐獻，政
    府若一昧冀望民眾以道德之名，不得違犯租稅理論、立法意
    旨，而推諉其應積極消弭稅法上不完備之責任，恐非負責任
    之態度。
三、90年10月前後，社會上盛行「購買公設地抵繳遺產稅」、「
    捐贈政府以列舉所得支出（並獲表揚）」、「與若干市縣政
    府交換建築地」等情，納稅人因而確信將建地與其子持有之
    道路交換，以地易地確屬合法之行為，且依當時所有法律、
    命令，均無對此種交換行為有任何之禁止及限制。納稅人完
    成交換行為後，豈料得到今日會有補稅後果？又財稅單位一
    再限縮私有道路用地之用途，使其價值大幅滑落，卻又缺乏
    保障道路用地地主權益之措施，違背司法院釋字第400號解
    釋政府對於私有道路所有人權益應予保障之規定。以本件而
    言，被告無疑片面否定道路用地之法定價值，也無視原告2
    人購買道路用地後因政策修改產生之損失，反正把稅繳來，
    其他的即使被告有責任，一般老百姓也只能自認倒楣。
四、被告一再強調「實質課稅」主觀認定立場，而無視納稅人之
    主張，恐怕會造成許多爭議及法律適用的不安定性。茲列舉
    以下實務上常見案例：１.某甲先將110萬元贈與配偶後，夫
    妻同時各贈與110萬元給子；２.某甲同時申報於95年12月31
    日及96年1月1日各贈與110萬元給子；３.某甲將市價1千萬
    元房屋贈與子，僅按公定價值2百萬元申報贈與；４.甲、乙
    擬交換土地，先各自移轉一小部分後，辦理共有物分割；５
    .某甲受贈毗鄰地王，反覆辦理合併、分割使差額都在1平方
    公尺以下；６.某甲贈與公共設施保留地，再以現金買回。
    以上隨意列舉案例，若不加以明文規範，而僅從其「實質意
    義」強課稅金，如何不生民怨。另被告一再強調的「公平課
    稅」觀念是基於對被告單方面有利情形而言，實際上，因納
    稅人錯誤的主張溢繳稅款者，可從沒見過被告主動退稅的。
五、自77年6月28日都市計畫法增訂第50條之1後，18年來已有多
    少納稅人以免稅的公共設施保留地與建地交換，強如所有權
    之物權，土地所有人因疏於管理，10年被占用時，尚且得被
    依時效主張有地上權，故而也有既成巷道之規定。18年來財
    稅單位無異在大馬路之外，另外留下1條小路供人任意通行
    ，更甚者，因農業發展條例自89年1月28日修正公布以來，
    這條小路擁入了更多行人，試問為何財政部遲至92年4月9日
    才作出解釋，沒有入人於罪之嫌嗎？被告真的完全沒有責任
    嗎？1個錯誤存在了18年才昭示它違法，不會太久嗎？
六、原告確信所有交換程序均符合法律規定，自應受法律之保障
    。據悉此類案件逾千件，難道這些當事人全都是不守法的頑
    劣之徒？請財稅官員捫心自問，事件主因難道不是法令規定
    不週所致？原告認為，當政府發現稅法有問題，應速予解釋
    及明示其行使該行為之後果，故方有92年4月9日財政部令釋
    之產生，惟回溯追繳稅金5年，實在不合情、不合理、甚至
    不合法。5年來原告家庭財產完全沒有變動，如果要為誤入
    被告設下的陷阱而承擔高額贈與稅及道路用地地價下跌之雙
    重損失，毋寧回復到交換前財產原狀，118萬元之高額稅負
    及18萬元滯納金，實在不是原告2人所能負擔。
乙、被告主張之理由：
一、都市計畫法第50條之1規定：「公共設施保留地因本法第49
    條第1項徵收取得之加成補償，免徵所得稅；因繼承或因配
    偶、直系血親間之贈與而移轉者，免徵遺產稅或贈與稅。」
    之意旨，係鑑於土地如被指定為公共設施保留地，不僅土地
    所有權人於徵收前受有土地使用目的之限制，復因同法第50
    條又將原定政府機關取得公共設施保留地之期限予以修正刪
    除，故為維護土地所有權人之權益，都市計畫法除提高徵收
    補償地價外，另增訂第50條之1加強稅捐優惠，以彌補土地
    所有權人因長期保留所遭受之損失。惟本件贈與之情形，係
    藉由原告2人分別先贈與極微小應有部分之建地及極大部分
    應有部分之公共設施保留地予其子，形成共有上開建地及公
    共設施保留地之關係；此種贈與方式，不僅形成更複雜之共
    有關係，有違一般土地共有常態，亦不利於土地之利用及經
    濟融通；尤其原告贈與原應課贈與稅之建地部分，因其贈與
    之應有部分微小，價值甚微因而免徵贈與稅，然其子卻已取
    得該建地及公共設施保留地之共有人地位，造成原告2人與
    其子共有上開建地及公共設施保留地之形式，進而再以協議
    分割之方式，終致原告之子取得上開原告2人原應繳納贈與
    稅之建地所有權全部。要言之，原告2人藉與其子間進行一
    連串之非常規贈與形成外觀上彼此間權利價值幾乎均等之共
    有關係，再藉由彼此間合併分割土地之協議，終致原告之子
    取得原屬原告2人所有之建地全部，凡此各節顯係經過精細
    之計算，使原告2人得以迂迴之方式將其所有之建地移轉予
    其子，從而實質上達成原告2人無償贈與建地之目的。換言
    之，原告2人係利用贈與微小應有部分之建地及大部分應有
    部分之公共設施保留地形成共有後，再進行合併分割之形式
    ，達成實質上由原告2人贈與建地之目的；卻藉掩身於上開
    都市計畫法第50條之1有關贈與公共設施保留地免徵贈與稅
    之租稅優惠規定下，毋庸繳納贈與稅，然此顯非都市計畫法
    第50條之1給予公共設施保留地所有權人租稅優惠之目的。
    是原告2人與其子間之土地移轉及合併分割等行為，形式上
    固係透過私法上契約自由之方式，所為合於法律形式之行為
    ；但其中如前所述有諸多違反私經濟活動之正常模式，而也
    因此等迂迴、多階段、並異常之法形式行為，環環相扣結果
    ，達成由原告贈與上開應稅建地予其女之目的，並此相同之
    經濟效果，卻能隱藏一般人贈與建地時應納之贈與稅，並此
    已超乎都市計畫法第50條之1之立法目的，顯係濫用該租稅
    優惠之規定，從而排除其應負擔之贈與稅，則原告2人之行
    為顯然為一「租稅規避」行為，甚為明確（以上法律見解部
    分節錄自鈞院94年度訴字第556號判決）。
二、租稅法所重視者，應為足以表徵納稅能力之經濟，而非其外
    觀形式之法律行為，故在解釋適用稅法時，所應根據者為經
    濟實質，不僅止於形式上之公平，應就實質上經濟利益之享
    受者予以課稅，始符實質課稅及公平課稅之原則，司法院釋
    字第420、496及500號解釋可資參照。又量能課稅為法治國
    家稅法之基本原則，租稅負擔應依其經濟之給付能力來衡量
    ，而定其適當的納稅義務，凡負有相同之負擔能力即應負擔
    相同之租稅，司法院釋字第565號解釋理由書可資參照，如
    利用避稅行為以取得租稅利益，其私法上效果依契約自由原
    則仍予尊重，但在稅法上則應依實質負擔能力予以調整，蓋
    避稅行為本質為脫法行為，稅法本身為強行法即有不容規避
    性。本件原告2人及其子郭達羲、郭達鈴、丁○○於90年10
    月間共同向訴外人吳蘇金春購買保安段455-5及455-6地號（
    90年12月7日合併為保安段455-5地號）等2筆公共設施保留
    地並經登記取得合併後保安段455-5地號公共設施保留地應
    有部分分別為2/100、2/100、32/100、32/100及32/100；原
    告郭毓武又於90年10至11月間先分別贈與東角段130-1、131
    、131-1、181、182、183地號等建地各約一半應有部分及東
    角段4-3、11-5、16地號等公共設施保留地部分應有部分予
    原告甲○○，同期間另將東角段128、130、183-1地號等建
    地小部分應有部分（1/3）及東角段4-4、7-2、11-4、16地
    號等公共設施保留地大部分應有部分（1/1、1/1、1/1、2/3
    ）贈與其子郭達羲、郭達鈴及丁○○，原告郭毓武又於91年
    2月間將東角段128地號建地應有部分1/3贈與原告甲○○，
    原告甲○○則於91年3月間則將其所有東角段131-1地號建地
    應有部分1/2贈與其子郭達羲、郭達鈴及丁○○等3人（90年
    12月13日、12月21日及91年1月3日東角段181、182、183、1
    83-1地號合併為東角段181地號，又於91年1月28日分割為東
    角段181、181-1及181-2等地號；90年12月18日東角段4-3、
    4-4地號合併為東角段4-3地號；91年2月7日東角段11-4、11
    -5地號合併為東角段11-4地號；91年3月29日東角段130、13
    1地號合併為東角段130地號；91年4月9日東角段130-1、131
    -1地號合併為東角段130-1地號），嗣91年2月1日共有土地
    分割，使郭達鈴取得合併再分割後之東角段181地號建地所
    有權全部，丁○○取得東角段181-1地號建地所有權全部，
    郭達羲取得東角段181-2地號建地所有權全部，原告2人則分
    別取得合併後東角段4-3地號公共設施保留地應有部分各1/2
    ；另91年4月10日共有土地分割，使郭達羲、郭達鈴、丁○
    ○分別取得東角段128地號、合併後東角段130、130-1地號
    等3筆建地應有部分各1/3，原告2人則取得合併後保安段455
    -5地號、東角段7-2地號、合併後東角段11-4地號及16地號
    等4筆公共設施保留地應有部分分別為1/2、1/2，1/2、1/2
    ，1/ 2、1/2，3/5、2/5。其經濟上之實質意義，係贈與人
    假藉免徵贈與稅之土地，取巧安排移轉應稅之系爭建地予其
    子，是被告核定原告郭毓武91年度贈與總額6,508,067元，
    固非無據，惟原告郭毓武已申報並經核定90年贈與東角段12
    8、130、183-1地號建地應有部分各1/3之公告土地現值56,6
    20元部分，原核定誤將其列為其他扣除額，應更正自本次贈
    與總額6,508,067元中減除，即本件贈與總額正確應為6,451
    ,447元，贈與淨額仍為5,451,447元，與原核定贈與淨額並
    無不同，原核定乃予維持；另被告核定原告甲○○本次贈與
    總額6,358,539元，加計91年度前次核定贈與額2,754元，合
    計91年度贈與總額6,361,293元，固非無據，惟原告甲○○
    已申報並經核定91年度前次贈與東角段131-1地號應有部分1
    /2之公告土地現值2,754元部分，原核定誤將其列為其他扣
    除額，應更正自本次贈與總額6,358,539元中減除，即本次
    贈與總額正確應為6,355,785元，加計91年度前次贈與2,754
    元，合計91年度贈與總額6,358,539元，贈與淨額仍為5,358
    ,539元，與原核定贈與淨額並無不同。
三、本件贈與日期為91年2月1日及4月10日，其核課期間分別係
    自91年3月4日及5月11日起至98年3月3日及5月10日止，被告
    縱未於贈與行為發生時發現課稅之事實，要非不能在核課期
    間內另行發現而予補徵，最高行政法院93年度判字第976號
    判決：「稅捐機關在核課期間內若另發現有應徵之稅捐時，
    依稅捐稽徵法第21條之明文規定，稽徵稅捐機關本得依法予
    以補行課徵，不受原處分之拘束，從而，納稅義務人自不得
    據之作為信賴基礎，主張信賴保護。」亦持相同見解；又行
    為人利用免稅之公共設施保留地移轉應稅財產者，其所採模
    式，究其實質，係以免稅之公共設施保留地為工具，目的仍
    在無償移轉其他應稅財產，顯然與直接贈與應稅財產，實質
    上並無不同，且該免稅之公共設施保留地僅係做為無償移轉
    應稅財產之工具，非移轉應稅財產之對價或負擔；又該免稅
    之公共設施保留地並不以行為人自有為限，相對人、第三人
    亦均得提供該免稅土地作為移轉應稅財產工具，此種情形，
    行為人之財產於減少建地之同時，雖增加原非屬其所有之公
    共設施保留地，惟其取得該公共設施保留地後，得再為免稅
    之贈與移轉，縱死亡前未再為贈與移轉，俟其死亡時亦因繼
    承而免稅移轉予繼承人，故就該家族整體之財產而言，該免
    稅之公共設施保留地，僅係內部成員移轉應稅土地之工具，
    尚非移轉應稅財產之對價或負擔。
四、再按財政部92年4月9日台財稅字第0910456306號令釋規定旨
    在貫徹前揭實質課稅原則，為防止贈與稅逃漏及維持課稅公
    平所必要，又其係在闡明法規之原意，應自法規生效之日起
    有其適用，不生「不得溯及既往」之問題，是原告主張本件
    有違信賴保護原則及法律不溯及既往原則，顯有誤解。又如
    前所述，被告核課本件贈與稅並無違誤，是原告主張應退還
    已被執行之稅款（因原告提起訴願時未繳納半數，被告乃依
    稅捐稽徵法第39條第2項規定移送行政執行處強制執行），
    洵不足採。至有關滯納金部分，原告2人未先申請復查，參
    照最高行政法院62年判字第96號判例意旨，其逕提起訴訟，
    程序顯有未合，且被告核發之稅單亦有教示說明逾限繳納每
    逾2日加徵應納稅額1％之滯納金，是尚難以被告未提醒而認
    原核定有誤，原告所稱亦顯不可採。
五、被告原核前以93年8月23日南區國稅佳里一字第0930011196
    號函請買賣麻豆鎮○○段455-6地號土地之出賣人吳蘇金春
    及買受人郭達羲、郭達鈴及丁○○等3人提供價金收付證明
    ，該函並經合法送達在案，惟渠等均未提示相關資金或其他
    證明資料，尚難謂原告2人主張麻豆鎮○○段455-6地號公共
    設施保留地係受贈人郭達羲、郭達鈴及丁○○等3人向吳蘇
    金春所購買為真實。況依一般經驗法則及渠等取得該麻豆鎮
    ○○段455-6地號土地之持有時間長短判斷，原告2人及相關
    人等之土地移轉行為顯有蓄意規劃，藉以規避贈與稅及達到
    移轉應稅財產目的之意圖，基於實質課稅及公平正義原則，
    被告依遺產及贈與稅法第4條第2項規定，按原告郭毓武移轉
    予其子之麻豆鎮○○段128（應有部分2/3）、合併前東角段
    130（所有權全部）、130-1（應有部分1/2）、131（應有部
    分1/2）、131-1（應有部分1/2）、181（應有部分1/2）、1
    82（應有部分1/2）、183（應有部分1/2）、183-1（應有部
    分全部）地號等9筆建地公告土地現值核定為贈與總額，並
    無不合。
六、又該免稅之公共設施保留地並不以行為人自有為限，相對人
    、第三人亦均得提供該免稅土地作為移轉應稅財產工具，此
    種情形，行為人之財產於減少建地之同時，雖增加原非屬其
    所有之公共設施保留地，惟其取得該公共設施保留地後，得
    再為免稅之贈與移轉，縱死亡前未再為贈與移轉，俟其死亡
    時亦因繼承而免稅移轉予繼承人，故就該家族整體之財產而
    言，該免稅之公共設施保留地，僅係內部成員移轉應稅土地
    之工具，尚非移轉應稅財產之對價或負擔。是本件受贈人即
    使確有支付價款購買該麻豆鎮○○段455-6地號公共設施保
    留地，然該免稅之公共設施保留地，僅係內部成員移轉應稅
    土地之工具，尚非移轉應稅財產之對價或負擔，故無需自系
    爭贈與總額中予以扣除。
    理  由
一、按「凡經常居住中華民國境內之中華民國國民，就其在中華
    民國境內或境外之財產為贈與者，應依本法規定，課徵贈與
    稅。」「本法稱贈與，指財產所有人以自己之財產無償給予
    他人，經他人允受而生效力之行為。」「同一贈與人在同一
    年內有兩次以上依本法規定應申報納稅之贈與行為者，應於
    辦理後一次贈與稅申報時，將同一年內以前各次之贈與事實
    及納稅情形合併申報。」為遺產及贈與稅法第3條第1項、第
    4條第2項及第25條所規定。又「贈與人假藉免徵贈與稅之土
    地，取巧安排移轉其他應稅財產予子女者，例如：先贈與子
    女公共設施保留地，再以現金買回；或先贈與子女公共設施
    保留地，再以建地與之交換；或先贈與子女公共設施保留地
    之大部分持分及建地之極小部分持分，再經由共有土地分割
    ，使其子女取得整筆建地等，其實質與直接贈與現金、建地
    等應稅財產並無不同，應就實質贈與移轉之財產，依遺產及
    贈與稅法第4條第2項規定課徵贈與稅。」則經財政部92年4
    月9日台財稅字第0910456306號令釋在案，查該令釋係財政
    部本於行政主管機關之地位，就如何貫徹遺產及贈與稅法第
    4條第2項規定之執行所為闡明法規原意之行政規則，核與母
    法規定之意旨相符，本院自得予以援用。
二、本件原告2人於90年10月至91年4月間先後將其所有如事實概
    要欄所示之建地及公共設施保留地贈與其子郭達羲、郭達鈴
    及丁○○，取巧安排形成共有關係，再經由共有土地分割，
    終使郭達鈴取得合併再分割後之東角段181地號建地所有權
    全部，丁○○取得東角段181-1地號建地所有權全部，郭達
    羲取得東角段181-2地號建地所有權全部，及使郭達羲、郭
    達鈴、丁○○3人另取得東角段128地號、合併後東角段130
    、130-1地號等3筆建地應有部分各1/3，原告2人則分別取得
    合併後東角段4-3地號公共設施保留地應有部分各1/2、合併
    後保安段455-5、東角段7-2、合併後東角段11-4及16地號等
    4筆公共設施保留地應有部分（其應有部分比例詳如附表所
    示）；案經被告以原告2人有假藉免徵贈與稅之土地取巧安
    排移轉其他應稅財產情事，乃依遺產及贈與稅法第4條第2項
    規定，按上開東角段128地號應有部分2/3、合併前東角段13
    0地號所有權全部及同段130-1、131、131-1、181、182、18
    3地號應有部分各1/2、同段183-1地號所有權全部之公告土
    地現值，核定原告郭毓武91年度贈與總額6,508,067元，並
    將原告郭毓武申報且經核定90年（核定通知書誤載為91年）
    贈與東角段128、130、183-1地號建地應有部分各1/3之公告
    土地現值56,620元核認為扣除額，核定贈與淨額5,451,447
    元，應納稅額591,803元；另按上開東角段128地號應有部分
    1/3、合併前東角段130-1地號及同段131、131-1、181、182
    、183地號建地應有部分各1/2之公告土地現值，原核定原告
    甲○○本次贈與總額6,358,539元，加計91年度前次核定贈
    與額2,754元，合計91年度贈與總額6,361,293元，惟原告甲
    ○○已申報並經核定91年度前次贈與東角段131-1地號應有
    部分1/2之公告土地現值2,754元部分，原核定誤將其列為其
    他扣除額，應更正自本次贈與總額6,358,539元中減除，即
    本次贈與總額正確應為6,355,785元，加計91年度前次贈與2
    ,754元，合計91年度贈與總額6,358,539元，贈與淨額仍為5
    ,358,539元，應納稅額為572,293元等情，業經兩造分別陳
    明在卷，復有台南縣麻豆鎮公所93年6月10日麻所建字第093
    0008065號函、麻豆鎮公所都市計畫土地使用分區（或公共
    設施用地）證明書、贈與稅申報書、土地贈與所有權移轉契
    約書、土地登記申請書、土地買賣所有權移轉契約書、土地
    合併協議書、土地合併明細表、共有土地所有權分割契約書
    、共有物分割明細表、被告93年8月23日南區國稅佳里一字
    第093001197號函、贈與稅應稅案件核定通知書等影本及贈
    與稅繳款書原本附原核定卷及復查案卷可稽。而原告2人提
    起本件訴訟係以：原告依現行法律，迭次依規定向國稅局、
    地政機關辦理各項申報，全無隱匿與虛偽情事，既經核許在
    前，被告僅以財政部92年4月9日台財稅字第0910456306號令
    釋追溯補稅，有違法律不溯及既往及信賴保護原則，且被告
    未善意提醒有關滯納金及實物抵繳諸規定，致額外增加罰款
    等語，資為論據。
三、茲應審究者，為原告2人與其子郭達羲、郭達鈴及丁○○，
    以免徵贈與稅之公共設施保留地與一般土地分割之方式，將
    一般土地應有部分移轉予其子所有，為合法之節稅行為，抑
    或屬逃避贈與稅之租稅規避行為？
（一）按所謂「稅捐規避」乃是指利用私法自治契約自由原則，
      對於私法上法形式選擇之可能性，從私經濟活動交易之正
      常觀點來看，欠缺合理之理由，而選擇通常所不使用之法
      形式，於結果上實現所意圖之經濟目的或經濟成果，但因
      不具備對應於通常使用之法形式之課稅要件，因此減輕或
      排除稅捐負擔。因此稅捐規避與合法的（未濫用的）節稅
      不同，節稅乃是依據稅捐法規所預定之方式，意圖減少稅
      捐負擔之行為，反之，「稅捐規避」則是利用稅捐法規所
      未預定之異常的或不相當的法形式，意圖減少稅捐負擔之
      行為。故而，納稅義務人不選擇稅法上所考量認為通常之
      法形式（交易形式），卻選擇與此不同之迂迴行為或其他
      異常的法形式，以達成與選擇通常法形式之情形基本上相
      同之經濟效果，而同時卻能減輕或排除與通常法形式相連
      結之稅捐上負擔者，即應認屬「租稅規避」，而非合法之
      節稅。
（二）經查，本件原告2人及其子郭達羲、郭達鈴、丁○○於90
      年10月間共同向訴外人吳蘇金春購買保安段455-5及455-6
      地號等2筆公共設施保留地（90年12月7日合併為保安段45
      5-5地號）；原告郭毓武又於90年10月至11月間先後將其
      所有東角段130-1、131、131-1、181、182、183地號等建
      地及同段4-3、11-5、16地號等公共設施保留地應有部分
      （應有部分比例詳如附表所示）贈與原告甲○○，另將其
      所有東角段128、130、183-1地號等建地（面積分別為1.4
      8、3.92、3平方公尺）應有部分各1/3、同段4-4、7-2、1
      1-4地號公共設施保留地（面積分別為315.87、67.89、10
      4.66平方公尺）所有權全部及同段16地號公共設施保留地
      （面積為27.39平方公尺）應有部分2/3贈與其子郭達羲、
      郭達鈴及丁○○3人，申報贈與總額分別為128、130、183
      -1地號建地部分56,620元、4-4、7-2、11-4、16地號公共
      設施保留地部分9,540,827元（6,285,813元＋882,570元
      ＋2,135,064元＋237,380元）；原告郭毓武再於91年2月
      間將東角段128地號建地應有部分1/3贈與原告甲○○，而
      原告之子丁○○、郭達鈴則將東角段7-2地號公共設施保
      留地應有部分各1/300分別贈與原告郭毓武、甲○○，另
      原告甲○○於91年3月間則將其所有分割後東角段131-1地
      號建地（面積為0.27平方公尺）應有部分1/2贈與其子郭
      達羲、郭達鈴及丁○○等3人（原東角段131-1地號土地於
      91年2月19日分割為131-1、131-2、131-3地號3筆土地，
      面積分別為0.27、27.78、73.45平方公尺），申報贈與總
      額2,754元；原告與其子等5人嗣於90年12月13日、12月21
      日及91年1月3日先後將東角段181、182、183、183-1地號
      土地合併為東角段181地號土地，於91年1月28日將前開合
      併後東角段181地號土地分割為東角段181、181-1及181-2
      等地號土地；於90年12月18日將東角段4-3、4-4地號合併
      為東角段4-3地號；於91年2月7日將東角段11-4、11-5地
      號合併為東角段11-4地號；於91年3月29日將東角段130、
      131地號合併為東角段130地號；於91年4月9日將東角段13
      0-1、131-1地號合併為東角段130-1地號。又原告2人與其
      子等5人於91年2月1日協議以合併分割之方式，使郭達鈴
      取得合併再分割後之東角段181地號建地所有權全部，丁
      ○○取得東角段181-1地號建地所有權全部，郭達羲取得
      東角段181-2地號建地所有權全部，原告2人則分別取得合
      併後東角段4-3地號公共設施保留地應有部分各1/2；原告
      2人與其子等5人再於91年4月10日協議以合併分割之方式
      ，使郭達羲、郭達鈴、丁○○分別取得東角段128地號、
      合併後東角段130、130-1地號等3筆建地應有部分各1/3，
      原告2人則取得合併後保安段455-5地號、東角段7-2地號
      、合併後東角段11-4地號及16地號等4筆公共設施保留地
      之應有部分（其應有部分比例詳如附表所示），此有台南
      縣麻豆鎮公所93年6月10日麻所建字第0930008065號函、
      麻豆鎮公所都市計畫土地使用分區（或公共設施用地）證
      明書、贈與稅申報書、土地贈與所有權移轉契約書、土地
      登記申請書、土地買賣所有權移轉契約書、土地合併協議
      書、土地合併明細表、共有土地所有權分割契約書及共有
      物分割明細表等影本附原核定卷及復查案卷足稽。綜上各
      情可知，原告2人於短時間內，藉由贈與較大面積應有部
      分之公共設施保留地及較小面積應有部分之建地與其子郭
      達羲、郭達鈴、丁○○，形成5人共有各該公共設施保留
      地及建地之法律關係後，繼而再以合併分割之方式，使郭
      達羲、郭達鈴、丁○○分別取得上開建地，故原告2人實
      係藉免徵贈與稅之公共設施保留地經由贈與及合併分割之
      法律行為後，巧妙安排移轉應稅之建地予其子，而達成將
      系爭建地贈與其子之目的，情實顯然。
（三）其次，都市計畫法第50條之1規定：「公共設施保留地因
      本法第49條第1項徵收取得之加成補償，免徵所得稅；因
      繼承或因配偶、直系血親間之贈與而移轉者，免徵遺產稅
      或贈與稅。」之意旨，係鑑於土地如被指定為公共設施保
      留地，不僅土地所有權人於徵收前受有土地使用目的之限
      制，復因同法第50條又將原定政府機關取得公共設施保留
      地之期限予以修正刪除，故為維護土地所有權人之權益，
      都市計畫法除提高徵收補償地價外，另增訂第50條之1加
      強稅捐優惠，以彌補土地所有權人因長期保留所遭受之損
      失。然觀本件贈與之情形，原告2人於短時間內，藉由贈
      與較大面積應有部分之公共設施保留地及較小面積應有部
      分之建地與其子郭達羲、郭達鈴、丁○○，形成5人共有
      各該公共設施保留地及建地之法律關係，此種贈與移轉所
      有權之方式，不僅形成較為複雜之共有關係，有違一般土
      地共有常態，亦不利於土地之利用及經濟融通；尤其原告
      2人贈與原應課贈與稅之建地部分，因其贈與之應有部分
      面積微小，價值甚微因而免徵贈與稅，然其子卻已取得該
      建地及公共設施保留地之共有人地位，造成原告2人與其
      子共有上開建地及公共設施保留地之形式，進而再以協議
      分割之方式，使原告之子取得原屬原告所有，且原應繳納
      贈與稅之建地即合併再分割後之東角段181、181-1、181-
      2地號、合併後之130及130-1地號及128地號建地所有權全
      部。要言之，原告2人藉由上開贈與其子大部分公共設施
      保留地及少部分建地應有部分之方式，形成外觀上彼此間
      權利價值幾乎均等之共有關係後，再藉由彼此間合併分割
      土地之協議，終致原告之子取得原屬原告2人所有之建地
      全部，凡此各節顯係經過精細之計算，使原告2人得以迂
      迴之方式將原來贈與其子之標的，由原來之公共設施保留
      地挪移為原屬應稅之建地，卻掩身於上開都市計畫法第50
      條之1有關贈與公共設施保留地免徵贈與稅之租稅優惠規
      定下，毋庸繳納贈與稅，然此顯非都市計畫法第50條之1
      給予公共設施保留地所有權人租稅優惠之目的。是原告2
      人與其子間之土地移轉及合併分割等行為，形式上固係透
      過私法上契約自由之方式，所為合於法律形式之行為；但
      其中如前所述，有諸多違反正常私經濟活動之模式，然原
      告2人卻經由上開巧妙安排之結果，達成由原告2人贈與上
      開應稅建地予其子之目的，卻可因此而免除原應繳納之贈
      與稅，顯係濫用上開法條租稅優惠之規定，則原告2人之
      行為顯然為一「租稅規避」行為，甚為明確。原告訴稱其
      無庸繳納贈與稅純係法律規定之結果，並無取巧漏稅云云
      ，並不足採。
（四）又原告主張麻豆鎮○○段455-6地號公共設施保留地為其
      子郭達羲、郭達鈴及丁○○等3人所購買，應從贈與總額
      扣除云云。經查，系爭保安段455-6地號土地係於90年10
      月間向訴外人吳蘇金春購得，並登記為郭達羲、郭達鈴及
      丁○○共有，應有部分各1/3，並於90年12月與原告所有
      同段455-5地號土地合併，再於91年4月透過共有土地分割
      之方式使原告2人取得，此有土地登記申請書及土地買賣
      所有權移轉契約書等影本附原核定卷可參。又行為人利用
      免稅之公共設施保留地移轉應稅財產者，其所採模式，究
      其實質，係以免稅之公共設施保留地為工具，目的仍在無
      償移轉其他應稅財產，顯然與直接贈與應稅財產，實質上
      並無不同，且該免稅之公共設施保留地僅係做為無償移轉
      應稅財產之工具，非移轉應稅財產之對價或負擔；又該免
      稅之公共設施保留地並不以行為人自有為限，相對人、第
      三人亦均得提供該免稅土地作為移轉應稅財產工具，此種
      情形，行為人之財產於減少建地之同時，雖增加原非屬其
      所有之公共設施保留地，惟其取得該公共設施保留地後，
      得再為免稅之贈與移轉，縱死亡前未再為贈與移轉，俟其
      死亡時亦因繼承而免稅移轉予繼承人，故就該家族整體之
      財產而言，該免稅之公共設施保留地，僅係內部成員移轉
      應稅土地之工具，尚非移轉應稅財產之對價或負擔。是本
      件受贈人郭達羲、郭達鈴及丁○○等3人即使確有支付價
      款購買保安段455-6地號公共設施保留地，然該免稅之公
      共設施保留地，僅係內部成員移轉應稅土地之工具，尚非
      移轉應稅財產之對價或負擔，故無需自系爭贈與總額中予
      以扣除。故原告上開主張，亦無可採。
（五）再按「稅捐之核課期間，依左列規定：一、依法應由納稅
      義務人申報繳納之稅捐，已在規定期間內申報，且無故意
      以詐欺或不正當方法逃漏稅捐者，其核課期間為5年。二
      、依法應由納稅義務人實貼之印花稅，及應由稅捐稽徵機
      關依稅籍底冊或查得資料核定課徵之稅捐，其核課期間為
      5年。三、未於規定期間內申報，或故意以詐欺或其他不
      正當方法逃漏稅捐者，其核課期間為7年。在前項核課期
      間內，經另發現應徵之稅捐者，仍應依法補徵或並予處罰
      ；在核課期間內未經發現者，以後不得再補稅處罰。」稅
      捐稽徵法第21條定有明文。又上開財政部92年4月9日台財
      稅字第0910456306號令釋，乃係主管機關為闡明遺產及贈
      與稅法第4條第2項規定之原意所為之釋示，自法規生效之
      日起即有其適用，要與法律溯及既往無涉，不生溯及既往
      之問題。且該令釋規定旨在貫徹前揭實質課稅原則，為防
      止贈與稅逃漏及維持課稅公平所必要，並未增加法律所定
      人民納稅義務，與憲法第19條並無牴觸，亦無關於信賴保
      護原則。是被告事後於核課期間內查得原告2人贈與系爭
      應稅土地之全貌，乃據查得之事證依遺產及贈與稅法第3
      條第1項、第4條第2項及第25條規定，核實對原告2人補徵
      贈與稅，核與稅捐稽徵法第21條第2項規定無違，自屬有
      據。原告主張被告依財政部92年4月9日台財稅字第091045
      6306號令釋追溯補稅，有違法律不溯及既往及信賴保護原
      則，洵無足採。又依稅捐稽徵法第21條規定，稅捐之核課
      期間最長為7年，且在核課期間內未經發現者，以後即不
      得再補稅處罰，是原告主張被告僅就5年內利用免稅之公
      共設施保留地移轉其他應稅財產之行為補徵贈與稅，而就
      13年前之相同行為卻不加以追溯補稅，有失公平云云，亦
      不足取。
四、末按「納稅義務人應納稅捐，於繳納期間屆滿30日後仍未繳
    納者，由稅捐稽徵機關移送法院強制執行。但納稅義務人已
    依第35條規定申請復查者，暫緩移送法院強制執行。前項暫
    緩執行之案件，除有左列情形之一者外，稽徵機關應移送法
    院強制執行：一、納稅義務人對復查決定之應納稅額繳納半
    數，並依法提起訴願者。二、納稅義務人依前款規定繳納半
    數稅額確有困難，經稽徵機關核准，提供相當擔保者。」為
    稅捐稽徵法第39條所明定。查，被告核課本件贈與稅並無違
    誤，已如前述，雖原告2人已依規定申請復查，然因其提起
    訴願時未繳納半數稅額，被告乃依稅捐稽徵法第39條第2項
    規定移送行政執行處強制執行，於法尚非無據。至有關滯納
    金部分，被告核發之91年度贈與稅繳款書背面有教示說明逾
    限繳納每逾2日加徵應納稅額1％之滯納金等語，此有前開繳
    款書原本附原核定卷可按。況且，上開執行情形與本件行政
    救濟係屬二事，縱使本件被告將原處分移送行政執行處執行
    程序有誤，亦不影響本件事實之認定及法律之適用。是原告
    主張被告從未善意提醒有關滯納金等規定，執行程序違悖情
    理云云，亦不足取。
五、綜上所述，原告之主張並不可採。從而被告依遺產及贈與稅
    法第4條第2項規定，分別按原告2人移轉給其子之建地比例
    之公告土地現值，核定原告郭毓武91年度贈與總額為6,451,
    447元，贈與淨額5,451,447元，應納稅額591,803元；另核
    定原告甲○○本件贈與總額為6,355,785元，加計91年度前
    次贈與額2,754元，合計91年度贈與總額6,358,539元，贈與
    淨額為5,358,539元，應納稅額572,293元，並無違誤；復查
    決定及訴願決定予以維持，並無不合。原告起訴意旨求為撤
    銷，為無理由，應予駁回。
六、據上論結，本件原告之訴為無理由，依行政訴訟法第127條
    、第195條第1項後段、第98條第3項前段，判決如主文。
中　　華　　民　　國　　96　　年　 　5　　月　　2　　 日
                  第三庭審判長法  官　邱政強
                              法  官　詹日賢
                              法  官　李協明
以上正本係照原本作成。
如不服本判決，應於判決送達後20日內向本院提出上訴書狀，其
未表明上訴理由者，應於提起上訴後20日內向本院提出上訴理由
書（須按對造人數附繕本）；如於本判決宣示或公告後送達前提
起上訴者，應於判決送達後20日內補提上訴理由書（須附繕本）
。未表明上訴理由者，逕以裁定駁回。
提起上訴應預繳送達用雙掛號郵票7份（每份34元）。
中　　華　　民　　國　　96　　年　 　5　　月　　2　　 日
　　　　　　　　　　　　　　　書記官  周良駿
